最　高　行　政　法　院　判　決　　　　　　　　　九十三年度判字第一六六四號
　　上　訴　人　三竹資訊股份有限公司
　　代　表　人　甲○○
　　訴訟代理人　謝宗穎律師
　　被 上訴 人　經濟部智慧財產局
　　代　表　人　乙○○
　　參　加　人　丙○○
右當事人間因新型專利異議事件，上訴人對於中華民國九十二年六月三十日臺北高等
行政法院九十一年度訴字第一九六一號判決，提起上訴，本院判決如左：
　　主  文
上訴駁回。
上訴審訴訟費用由上訴人負擔。
　　理  由
一、上訴人於民國八十七年五月七日以「金融股票即時線圖之即時傳真裝置」向經濟
    部中央標準局（八十八年一月二十六日改制為經濟部智慧財產局）申請新型專利
    ，經編為第00000000號審查，准予專利。公告期間，參加人丙○○提出
    八十一年八月四日公開之美國第0000000號專利案（下稱引證一）及八十
    二年三月二十三日公開之美國第0000000號專利案（下稱引證二）為證，
    以系爭專利違反核准審定時專利法第九十七條、第九十八條第一項第一款及第二
    項之規定，不符新型專利要件，對之提起異議，案經被上訴人審查，於九十年八
    月八日以（九○）智專三（二）○四○八五字第九○八九○○一三五七號專利異
    議審定書為「異議成立，應不予專利」之處分。上訴人不服，提起訴願，遭決定
    駁回，遂提起本件訴訟。
二、上訴人於原審起訴主張略以：（一）「傳統電腦金融報價終端機」技術與引證一
    、二技術特徵，均無具備系爭專利所增進功效，且即便其等相結合後，亦與系爭
    專利說明書中所提之「即時動態線圖之圖形隱性處理方式」之必要技術內容，在
    本質上無法相切合，自應視為非能輕易完成。蓋該即時動態線圖之圖形處理方式
    可分為顯性與隱性兩種，顯性處理方式為傳統方式由螢幕顯示軟體經由螢幕顯示
    出圖形；隱性處理方式為遠端操作者所指定的商品種類，透過即時線圖產生系統
    ，即時讀取資料庫內所儲存之原始數據，並依芝加哥技術分析協會提供技術圖指
    標定義，動態將數據加以運算為標準化時間數列，並據以產生一暫時記憶體圖形
    區塊，再直接壓縮轉譯成T.4、T.6傳真格式的圖示檔，而再以該圖型檔經由金融
    報價終端機內所設語音傳真介面與外界進行傳真，因股票價格資訊具備動態變動
    特性，故該圖形檔並非事先經列印後掃描入檔，而是即時讀取的動態數據轉成，
    故能使傳真的圖型具有即時性及高解析度，此為系爭專利說明書所明載，亦為系
    爭專利之必要技術內容。而習知之「傳統電腦金融報價終端機」雖可提供盤中即
    時價位、圖型，券商進出表等功能，但遠端需用者如需要一張某某股票之即時走
    勢分析圖，則需由終端機所在地人員自終端機經印表機列印出圖形，再經由傳真
    機傳至遠端需用者處，從而無即時性且解析度低。另引證一、引證二所擷取之資
    料係為封閉靜態之資料，非如系爭專利所擷取者為即時動態之資料。縱使將習知
    之「傳統電腦金融報價終端機」技術與引證一、二技術特徵相結合，至多僅能將
    「電腦金融報價終端機」螢幕顯示之盤中價位、圖型、券商進出表等圖形且／或
    文字，由傳送媒體（如傳真機）傳送予該資料需求者，此即類似前述系爭專利說
    明書中所提之「即時動態線圖之圖形顯性處理方式之功能」，然卻不可能產生如
    前揭系爭專利說明書所載後段所提之「即時動態線圖之圖形隱性處理方式」，甚
    明。故「傳統電腦金融報價終端機」技術與引證一、二技術特徵相結合後，既與
    前揭系爭專利說明書中後段所提之「即時動態線圖之圖形隱性處理方式」之必要
    技術內容，在本質上無法相切合，自應視為非能輕易完成。（二）系爭專利之新
    型，其創作在效果上克服先前技術中所存在「不具迅速性且失真」之問題點，提
    高解析度，具備好用或實用之條件者，自具有「增進功效」之效果。蓋本系爭專
    利係提供一動態資料處理之方式，透過「即時線性產生系統」，以取代傳統預先
    掃描入檔再加傳送之方式，故能即時揭示價格圖型資訊並同步轉換為傳真格式，
    以達成即時分析目標，並可藉由全程數位方式處理，來避免圖形失真以提高解析
    度。次按系爭專利於市場上大受歡迎，於國內有多達四、五十家知名之證券公司
    、銀行等向上訴人採購此一系統裝置，連美國「道瓊財經市場」都有採用上訴人
    此系爭專利系統裝置，此在在均可作為進步性有利事證。（三）參加人所稱系爭
    專利申請範圍之獨立項、附屬項未界定「即時動態資料之擷取方式」，更未詳述
    其構成和實施之必要技術內容、特點，不合專利法施行細則第十六條規定。惟上
    開內容業已詳載於專利說明書第六、七頁，且申請專利範圍第二項亦有相似之記
    載，焉有如參加人所言未詳述其構成和實施之必要技術內容、特點之情況；再參
    照專利法第一百零三條第二項之意旨，更可知悉參加人所主張確無可採。綜上，
    可知系爭專利並未違反其於專利核准審定時專利法第九十七條、第九十八條第一
    項第一款及第二項之規定，爰請撤銷訴願決定及原處分等語。
三、 被上訴人則略以：系爭專利之功效係因其在傳統之金融報價終端機內，設有如
     異議引證據一、二之語音傳真介面，並亦如該引證一、二連接於外部電話局線
     ，並藉遠端操作者的電話按鍵所產生的雙音複頻信號之指示以進行即時資料的
     傳真。故系爭案在技術上係運用該引證一、二既有之技術或知識，而其轉用於
     傳統之金融報價終端機而進行亦為已知之即時動態線圖資料的傳真，確為熟習
     該項技術者所能輕易完成，亦未增進任何傳真上的功效，不具進步性。又系爭
     案申請專利範圍第二項中除該即時線圖已包含於傳統的金融報價終端機外，所
     指之即時線圖的遠端操作方式，則如前項所述該異議引證一、二可證明其不具
     進步性，原處分並無違法等語，資為抗辯。
四、原審斟酌全辯論意旨及調查證據之結果，略以：由系爭專利申請專利範圍第一項
    （獨立項）記載可知，系爭專利之構成元件有二，一為金融報價終端機，另一為
    語音傳真介面；前者金融報價終端機，系爭專利之創作說明已詳載其為傳統習知
    的技術，可提供盤中即時價位、圖形、新聞、券商進出表、到價警示等，故系爭
    專利之特徵僅為後者之語音傳真介面；該語音傳真介面可依遠端操作者之電話指
    示獲取金融報價終端機內即時動態線圖；其實施之技術內容為該語音傳真介面連
    接於外部電話局線，藉遠端操作者的電話按鍵所產生的雙音複頻（DTMF）信號之
    指示，以進行金融報價終端機資料的傳真。再比較引證一、二，利用一電腦（相
    當於系爭專利之金融價終端機）及聲音板、傳真板（相當於系爭專利之語音傳真
    介面），可接收由電話線打進來的電話，使用者藉由電話操作DTMF信號，自一遠
    端資料庫中進行選擇以獲取圖形或文字資料等之技術說明；足以證明系爭專利在
    技術上係運用該引證一、二既有之技術或知識，轉用於傳統之金融報價終端機，
    而進行亦為已知之即時動態線圖資料的傳真，確為熟習該項技術者所能輕易完成
    ，且未增進任何傳真上的功效，不具進步性。又系爭專利申請範圍第二項（附屬
    項）記載，參考系爭專利案說明書之創作說明，傳統的電腦金融報價終端機根據
    各種商品的即時價位及歷史資料庫，產生特定金融商品的即時價位、線圖，經由
    電腦螢幕來呈現，早已是習知技術，而系爭專利案之特色，係為免除將圖形檔列
    印出來再傳真而失真，因而將原本在電腦螢幕上顯示的線圖圖檔，先儲存成一暫
    時記憶圖型區塊，再壓縮轉譯成國際電報電話諮詢委員會所制定T.4或T.6傳真格
    式的圖形檔以進行傳真。惟在電腦螢幕上顯示線圖圖檔早為習知技術，已如前述
    ，而將其壓縮轉譯成國際電報電話諮詢委員會所制定的傳真格式，亦為引證二之
    傳真板可轉換影像資料或文字並透過相同電話線傳回至資料需求者的傳真裝置所
    揭露，因而附屬項亦係運用申請前既有技術及知識，為熟習該項技術者所能輕易
    完成而未能增進功效，自不具有進步性。至於上訴人訴稱系爭專利係透過「即時
    線性（圖）產生系統」，擷取即時動態之資料，此與引證一、二所擷取之資料為
    封閉靜態之資料不同乙節。查上訴人所稱之「即時線性（圖）產生系統」，參考
    其申請專利範圍及創作說明所載，實為系爭專利「金融股票即時線圖之即時傳真
    裝置」之別稱而已，非於系爭專利之內，除有金融報價終端機及語音傳真介面外
    ，另有一「即時線性（圖）產生系統」，否則申請專利範圍即應詳述其構成和實
    施之必要技術內容，而非僅以「即時線性（圖）產生系統」一詞帶過，其理甚明
    。又所謂「即時動態」、「封閉靜態」，其實僅是相對而言，以系爭專利擷取所
    謂之「即時動態資料」為例，遠端操作者須經過一段時間始能獲得傳真資料，已
    稱不上為「即時資料」；又金融報價終端機雖能顯示即時價位、圖形等，有動的
    感覺，但該即時價位、圖形等進入系爭專利所稱之儲存資料庫後，皆變為靜態的
    資料，故系爭專利所擷取者實質上亦為靜態的資料，此與引證一、二自資料庫所
    擷取之資料，並無不同。綜上所述，本件上訴人起訴意旨，並非可採；被上訴人
    以系爭專利乃熟習該項技術者所能輕易完成且未能增進功效，不具進步性，而為
    本件異議成立，應不予專利之處分，洵無違誤，訴願決定予以維持，亦無不合。
    因而將訴願決定及原處分均予維持，駁回上訴人之訴。
五、本院經核原判決於法並無違誤。上訴意旨仍執前詞並主張略謂系爭案有無違反專
    利法第九十八條所稱「為熟習該項技術者所能輕易完成且未能增進功效」之規定
    ，涉及專業法律問題，非行政法院所能盡知，原審未依行政訴訟法第一百六十二
    條第一項、第二項規定，徵詢從事該學術研究之人，以書面或於審判期日到場陳
    述其法律上之意見，並告知當事人使為辯論，在未經專業技術鑑定或徵詢從事專
    業法律研究人員之意見前，遽認系爭案與引證案之結構均相同，應為熟習該項技
    能者所能輕易完成，亦無增進所申請專利標的之功效，且就原告原審主張於判決
    理由亦無載明其不採之理由，認定事實及適用法律均嫌率斷，已有判決不適用法
    規及判決不備理由之違法。「傳統電腦金融報價終端機」技術與引證一、二技術
    特徵，均無系爭專利之功效，且即便相結合後，既與系爭專利說明書中後段所提
    之「即時動態線圖之圖形『隱性』處理方式」之必要技術內容，在本質上無法相
    切合，自應視為非能輕易完成。又「即時線性（圖）產生系統」為系爭專利「金
    融股票即時線性圖之即時傳真裝置」內之一系統，並非如原審判決所述，為系爭
    專利「金融股票即時線性圖之即時傳真裝置」之別稱，此由系爭專利說明書創作
    摘要、申請專利範圍、專利說明書圖式五可證之，原審法院認定事實顯有違誤。
    另上訴人系爭專利係向被上訴人申請新型專利，被上訴人亦未依職權通知上訴人
    限期補充、修正說明書或圖式，即將系爭新型專利予以審定公告，即可明白得知
    被上訴人就系爭專利申請範圍內容屬新型專利並無疑義，對系爭專利申請範圍處
    分及訴願駁回決定之爭執點，也係在於「系爭專利案是否具有進步性」此一癥結
    點。今原審未徵詢從事該學術研究之人，以書面或於審判期日到場陳述其法律上
    之意見，並告知當事人使為辯論，遽認「『即時線性系統』實為系爭專利『金融
    股票即時線性圖之即時傳真裝置』之別稱，非於系爭專利之內，另有此一系統」
    ，認定事實及適用法律均嫌率斷，亦有判決不適用法規及判決不備理由之違法。
    爰請廢棄原判決並撤銷訴願決定及原處分等語。然查凡對物品之形狀、構造或裝
    置之創作或改良，而可供產業上利用者，得依法申請取得新型專利，固為系爭專
    利核准審定時專利法第九十七條暨第九十八條第一項所明定。惟如「新型係運用
    申請前既有之技術或知識，而為熟習該項技術者所能輕易完成且未能增進功效時
    」，仍不得依法申請取得新型專利，復為同法第九十八條第二項所明定。而本件
    系爭專利之功效係因其在傳統之金融報價終端機內，設有如異議引證一、二之語
    音傳真介面，並亦如該引證一、二連接於外部電話局線，並藉遠端操作者的電話
    按鍵所產生的雙音複頻信號之指示以進行即時資料的傳真。故系爭案在技術上係
    運用該引證一、二既有之技術或知識，而其轉用於傳統之金融報價終端機而進行
    亦為已知之即時動態線圖資料的傳真，確為熟習該項技術者所能輕易完成，亦未
    增進任何傳真上的功效，不具進步性。又系爭案申請專利範圍第二項中除該即時
    線圖已包含於傳統的金融報價終端機外，所指之即時線圖的遠端操作方式，則如
    異議引證一、二可證明其不具進步性。從而，被上訴人就本件新型專利異議為「
    異議成立，應不予專利」之處分，揆諸前開規定，尚無違誤，訴願決定及原判決
    亦予維持，均無不合。況查原判決已就本件爭點即系爭專利是否有違核准審定時
    專利法第九十八條第二項進步性之規定，而應不予專利乙節，明確詳述其得心證
    之理由，有如前述。並與前開系爭專利核准審定時專利法九十八條第二項等法令
    規定要無不合，尚無判決不適用法規或適用不當之違法；亦難謂有判決不備理由
    之違法，縱原審雖有未於判決中加以論斷者，惟尚不影響於判決之結果，與所謂
    判決不備理由之違法情形不相當。至於上訴人其餘訴稱各節，乃上訴人以其對法
    律上見解之歧異，就原審取捨證據、認定事實之職權行使，指摘其為不當，均無
    可採。綜上所述，上訴意旨指摘原判決違誤，求予廢棄，難認有理由，應予駁回
    。
據上論結，本件上訴為無理由，爰依行政訴訟法第二百五十五條第一項、第九十八條
第三項前段，判決如主文。
中　　華　　民　　國　　九十三　　　年　　　十二　　　月　　二十三　　　日
                    最 高 行 政 法 院  第 四 庭
                                審 判 長 法  官　　　徐　樹　海
                                         法  官　　　高　啟　燦
                                         法  官　　　吳　錦　龍
                                         法  官　　　黃　合　文
                                         法  官      林　茂　權
右  正  本  證  明  與  原  本  無  異
　　　　　　　　　　　　　　　　　　　　 法院書記官　王  褔  瀛
中　　華　　民　　國　　九十三　　　年　　　十二　　　月　　二十三　　　日
